Inventaris van het archief van het Ministerie van Justitie: Archiefbescheiden betreffende het Koninklijk Huis (1816-1980)
Nationaal Archief, Den Haag
Ministerie van Justitie: Archiefbescheiden betreffende het Koninklijk Huis
Justitie / Koninklijk Huis
1816-1980
J27
0.20 meter; 37 inventarisnummers.
Nationaal Archief, Den Haag
Ministerie van Justitie
Ministerie van Justitie, Afdeling Kabinet
Ministerie van Justitie, Eerste Afdeling
Ministerie van Justitie, Eerste Afdeling, AS
Ministerie van Justitie, Afdeling AS
Ministerie van Justitie, Afdeling Grondwetszaken
Ministerie van Justitie, Afdeling I/II; Privaatrecht
Ministerie van Justitie, 1e Afdeling A
Ministerie van Justitie, 1e Afdeling C
Het archief bevat stukken betreffende aangelegenheden inzake leden van het Koninklijk Huis. Dit zijn voornamelijk stukken betreffende de naam- en titelgeving van leden en a.s. leden van het Koninklijk Huis, zoals de oorsprong en schrijfwijze van de titel en naam Oranje-Nassau. Verder lijsten en extracten uit registers van de Burgerlijke Stand betreffende - en stukken omtrent regelgeving en te volgen procedures bij - geboorten, huwelijken en sterfgevallen in het Koninklijke Huis.
Archiefvorming
Geschiedenis van de archiefvormer
Koninklijk Huis
Bron: www.koninklijkhuis.nl
In Nederland wordt een onderscheid gemaakt tussen de begrippen Koninklijke familie en Koninklijk Huis. De Koninklijke familie bestaat uit alle nakomelingen van de laatste nog levende koning(in). Het lidmaatschap van het Koninklijk Huis daarentegen is bij wet geregeld. Lid zijn naast het staatshoofd het afgetreden staatshoofd, en de leden van de Koninklijke familie die voor troonopvolging in aanmerking komen. De echtgenoten en weduwnaars of weduwen van de leden maken eveneens deel uit van het Koninklijk Huis. Het recht op troonopvolging bezitten alleen leden van het Huis Oranje-Nassau die tot in de derde graad verwant zijn met de regerende koning(in).
Als een lid van het Koninklijk Huis trouwt zonder toestemming van de Staten-Generaal, verliest hij of zij het lidmaatschap van het Koninklijk Huis. Ook als een nieuwe koning(in) aantreedt, kan een aantal leden van het Koninklijk Huis het lidmaatschap van het Koninklijk Huis verliezen: wie niet tot in de derde graad familie is van de nieuwe koning verliest immers het recht op opvolging.
Alleen leden van het Koninklijk Huis kunnen uitkeringen uit de staatskas ontvangen. De staat stelt ook enkele paleizen ter beschikking. Dat zijn paleis Noordeinde en paleis Huis ten Bosch, beide in 's-Gravenhage, het Koninklijk Paleis in Amsterdam, het huis De Eikenhorst te Wassenaar en het paleis Het Loo te Apeldoorn.
Geschiedenis van het archiefbeheer
Het archief is volledig ter bewaring aangewezen en overgedragen aan het Nationaal Archief.
Overbrenging van een overheidsarchief
Inhoud en structuur van het archief
01.01.01; 2.09
Aanwijzingen voor de gebruiker
Openbaarheidsbeperkingen
Deels openbaar, deels beperkt openbaar (B). Beperkt openbare stukken betreffen nog levende leden van het Koninklijk Huis.
Materiële beperkingen
Aanvraaginstructie
Openbare archiefstukken kunnen online worden aangevraagd en gereserveerd. U kunt dit ook via de terminals in de studiezaal van het Nationaal Archief doen. Om te kunnen reserveren dient u de volgende stappen te volgen:
U maakt een profiel aan op www.gahetna.nl, en logt vervolgens in
Via de archiefinventaris (alleen de beschrijvingen met rode nummers) selecteert u het gewenste archiefstuk door op de knop 'Reserveren' te klikken
In het volgende scherm geeft u aan op welke dag u het archiefstuk wilt inzien
Indien u zich bevindt in de studiezaal en een tafelnummer heeft ontvangen kunt u dit nummer vermelden. Als u geen tafelnummer heeft kunt u tafelnummer 777 laten staan
Vervolgens bevestigt u uw reservering door deze te versturen.
Verwant materiaal
Beschikbaarheid van kopieën
Beschrijving van de series en archiefbestanddelen
- Lijst en extracten uit registers van de Burgerlijke Stand betreffende geboorten, huwelijken en sterfgevallen in het Koninklijke Huis., 1816 - 1966; 1-3; 2 pakken en 1 omslag
  - Lijst en extracten. 1816 - 1843, 1
  - Extracten. 1850 - 1966, 2
  - Opgave van verbalen behorende bij de lijst van extracten. 1816 - 1936, 3; omslag
- Stukken betreffende aangelegenheden inzake leden van het Koninklijk Huis., 1837 - 1967; 4-25; 1 pak en 21 omslagen
  - Willem I Frederik, Prins van Oranje-Nassau, 24-08-1772 - 12-12-1843; Zijne Majesteit Koning; betreffende overlijden, fotokopieën. 1843 - 1844, 4
  - Frederika Louise Wilhelmina (1e vrouw van Koning Willem I), Prinses van Pruisen, 18-11-1774 - 12-10-1837; Hare Majesteit Koningin; betreffende overlijden, fotokopieën. 1837, 5
  - Henriëtta Adriana Ludovica Flora (2e vrouw van Koning Willem I), Gravin d'Oultremont de Wégimont, 28-02-1792 - 26-10-1864; Hare Majesteit Koningin; huwelijk op 17-02-1841 met Koning Willem Frederik, fotokopieën. 1841, 6
  - Willem II Frederik George Lodewijk, Prins van Oranje-Nassau, 06-12-1792 - 17-03-1849; Zijne Majesteit Koning; betreffende overlijden, fotokopieën. 1849, 7
  - Willem III Alexander Paul Frederik Lodewijk, Prins van Oranje-Nassau, 19-02-1817 - 23-11-1890; Zijne Majesteit Koning; regeling bij onverhoopt overlijden. 1889, 8
  - Emma Wilhelmina Theresia, Prinses van Waldeck en Pyrmont, 02-08-1858 - 20-03-1934; Hare Majesteit Koningin; betreffende overlijden. 1934, 9
    Afdeling Kabinet.
  - Wilhelmina Helena Paulina Maria, Prinses van Oranje-Nassau, 31-08-1880 - 28-11-1962; Hare Majesteit Koningin. 1900 - 1963, 10-12
    - Verloving en huwelijk met Zijne Hoogheid Hertog Hendrik van Mecklenburg. 1900 - 1901, 10
      1e Afdeling C.
    - Duur van het regeringstijdvak en naamstelling. 1901 - 1962, 11
    - Overlijden. 1962 - 1963, 12
  - Hendrik Wladimir Albrecht Ernst, Hertog van Mecklenburg geb. Schwerin, 19-04-1876 - 03-07-1934; Zijne Koninklijke Hoogheid Prins. 1900 - 1934, 13-15
    - Naturalisatie. 1900 - 1901, 13
    - Wapen, verleend bij Koninklijk Besluit van 30 september 1901. 1901 - 1902, 14
      1e Afdeling AS.
    - Overlijden. 1934, 15
  - Juliana Louise Emma Marie Wilhelmina, Prinses van Oranje-Nassau, 30-04-1909; Hare Majesteit Koningin. 1909 - 1937, 16-17
    - Geboorte, verloving en huwelijk met Prins Bernhard van Lippe-Biesterfeld. 1909, 16
      Afdeling AS.
    - Titelverlening aan Zijne Koninklijke Hoogheid Prins Bernhard; naamgeving aan nakomelingen. 1936 - 1937, 17
  - Bernhard Leopold Frederik Everhard Julius Coert Karel Godfried Pieter, Prins van Lippe-Biesterfeld, 29-06-1911; Zijne Koninklijke Hoogheid Prins; naturalisatie. 1936 - 1937, 18
  - Beatrix Wilhelmina Armgard, Prinses van Oranje-Nassau, 31-01-1938; Hare Majesteit Koningin. 1938 - 1966, 19-20
    - Geboorte. 1938, 19
      1e Afdeling.
      Openbaarheid beperkt tot 1 januari 2049
    - Huwelijk met Jonkheer Claus von Amsberg. 1966, 20
      Afdeling Grondwetszaken.
  - Claus George Willem Otto Frederik Geert, Jonkheer van Amsberg geb. Dötzingen, 06-09-1926; Zijne Koninklijke Hoogheid Prins. 1965 - 1966, 21-22
    - Naturalisatie. 1965, 21; pak
      Afdeling Kabinet; Privaatrecht/Nationaliteitsaangelegenheden.
    - Titels en namen van Prins Claus en eventuele nakomelingen. 1965 - 1966, 22
  - Irene Emma Elisabeth, Prinses van Oranje-Nassau, 05-08-1939; Hare Koninklijke Hoogheid Prinses; huwelijk met Prins Karel Hugo Bourbon Parma. 1964, 23
    Openbaarheid beperkt tot 1 januari 2050
  - Margriet Francisca, Prinses van Oranje-Nassau, 19-01-1943; Hare Koninklijke Hoogheid Prinses; uitbreiding van bevoegdheden van de Consul-Generaal te Montreal; geboorte, verloving en huwelijk met Mr. Pieter van Vollenhoven; naamgeving van nakomelingen. 1942 - 1967, 24
    Afdeling I/II; Privaatrecht.
    Openbaarheid beperkt tot 1 januari 2054
  - Maria Christina, Prinses van Oranje-Nassau, 18-02-1947; Hare Koninklijke Hoogheid Prinses; geboorte. 1947, 25
    Openbaarheid beperkt tot 1 januari 2058
- Stukken betreffende de verhandeling van de oorsprong en schrijfwijze van titel en naam Oranje-Nassau., 1891 - 1980; 26-29; 4 omslagen
  - Onderzoeken door R. Fruin en Jhr.Th.H.F. van Riemsdijk, vroegere Algemene Rijksarchivarissen, op grond van welk recht de Nederlandse prinsen uit het Huis van Oranje de titel van Prins van Oranje-Nassau, of ook wel van Nassau-Oranje, mogen aannemen of voeren. 1891 - 1900, 26
  - Reactie van de minister van Justitie J.A. Loeff met betrekking tot de vraag van de Koningin of mocht worden aangenomen, dat de kinderen geboren uit haar huwelijk, de naam Oranje-Nassau zullen dragen. 1902, 27
  - Onderzoek naar de oorsprong van het weglaten van de verbindingsstreep in de naam Oranje-Nassau. 1936, 28
  - Onderzoek door de archivaris van het Ministerie van Justitie over de oorsprong en schrijfwijze van de titel en naam Oranje-Nassau. 1980, 29
- Stukken betreffende de totstandkoming van het Koninklijk Besluit van 6 februari 1901 no. 80 regelende de naam te dragen door alle Prinsen en Prinsessen der Nederlanden, wettige nakomelingen van Hare Majesteit Koningin Wilhelmina., 1900 - 1901; 30; 1 omslag
- Stukken betreffende het verlenen van medewerking aan het mogelijk nemen van maatregelen, om te voorkomen dat de naam of titel van Oranje voor Harer Majesteits Vorstenhuis verloren zal gaan, door middel van onderzoek naar de tussen de leden van het Vorstelijk geslacht van Nassau gesloten Erbvereine., 1900 - 1901; 31; 1 omslag
- Stukken betreffende het verzoeken om inlichtingen aan de Hoogen Raad van Adel, over de wijze waarop de verhouding van Harer Majesteits aanstaande Gemaal, Zijne Hoogheid Hertog Hendrik van Mecklenburg-Schwerin, tot de Nederlandse adel en aangaande de titels als Gemaal der Koningin zal behoren te worden geregeld., 1900 - 1901; 32; 1 omslag
  1e Afdeling A.
- Stukken betreffende het toekennen van naam en titel Prins of Prinses van Oranje aan de nakomelingen uit het huwelijk van Hare Majesteit Koningin Wilhelmina volgens de Erfverdragen uit 1713 en 1732., 1902; 33; 1 omslag
- Stukken betreffende het toekennen van naam en titel Prins van Oranje, volgens de Erfverdragen van 1732, 1736 en 1783 en van later daarmee in verband staande overeenkomsten, aan de aanstaande Gemaal, de Hertog van Mecklenburg, van Hare Majesteit de Koningin na de huwelijksvoltrekking., 1902; 34; 1 omslag
- Stukken betreffende regelgeving omtrent te volgen procedures bij geboorte en overlijden van leden van het Koninklijk Huis., 1934 - 1967; 35; 1 omslag
- Stuk betreffende het beantwoorden, door de archivaris van het ministerie, van de vraag van de minister van Justitie betreffende de reden waarom Koning Willem I zich na zijn abdicatie "Graaf van Nassau" noemde., 1980; 36; 1 stuk
- Stukken betreffende opgave van de stamboom van de Koninklijke Familie van 1772 tot 1972., [1975]; 37; 1 omslag